【裁判字號】    89,台上,7262
【裁判日期】    891130
【裁判案由】    偽造文書
【裁判全文】
最高法院刑事判決                              八十九年度台上字第七二六二號
    上  訴  人  甲  ○
右上訴人因偽造文書案件，不服台灣高等法院中華民國八十七年八月二十日第二審更
審判決（八十六年度上更(一)字第一二五九號，起訴案號：台灣台北地方法院檢察署八
十年度偵字第一九九七號），提起上訴，本院判決如左：
    主  文
原判決撤銷，發回台灣高等法院。
    理  由
本件原判決認定上訴人甲○與已判決確定之董愛琴原係夫妻（已離婚），為共同向台
北市○○○路一二二號中國信託投資股份有限公司（下稱中國信託公司）申請聯合簽
帳卡使用，董愛琴申請正卡，上訴人申請附卡，兩人於民國七十七年七月初某日，在
台北市○○○路○段二一二號三樓Ａ室共同以代張淑文（按為董愛琴之兄嫂）向中國
信託公司申請信用卡為由，使張淑文於申請書上簽名後，旋即未經張女同意，委由知
情而代辦申請信用卡並有共同犯意聯絡之成年人任惠蓮代寫申請書，彼等為順利取得
信用卡之核發，即仿照張淑文之簽名，擅自在董愛琴及甲○之申請書上連帶保證人欄
下偽簽張淑文之簽名及偽造張淑文之印章，偽造其印文蓋於該申請書上，並提出申請
，致中國信託公司陷於錯誤而於七十七年七月八日核發聯合簽帳卡，足以生損害於張
淑文個人之權益及中國信託公司對於聯合簽帳卡之核發。嗣取得聯合簽帳卡後，即基
於意圖為自己不法所有之概括犯意，自七十八年一月七日起至七十八年二月十六日止
，先後二十三次向富雅鋼琴酒店及北歐世界餐廳等店，上訴人則另行持附卡詐欺消費
合計新台幣（下同）十九萬八千八百三十六元，使前揭商店陷於錯誤而同意其簽帳消
費，屆時董愛琴拒絕給付上開貨款，經中國信託公司向連帶保證人張淑文催索被拒後
始知受騙等情，因而撤銷第一審之科刑判決，改判仍依牽連犯關係，從一重論處上訴
人共同行使偽造私文書，足以生損害於他人罪刑，固非無見。
惟查：(一)按有罪判決書之事實一欄為適用法令之根據，凡於適用法令有關之事實必須
詳為記載，始足為適用法令之基礎。本件原判決事實認定上訴人與董愛琴共同未經張
淑文同意，委由知情之任惠蓮代寫中國信託公司信用卡之申請書，彼等為順利取得信
用卡之核發，乃仿照張淑文之簽名，擅自在董愛琴及甲○之申請書上連帶保證人欄下
偽簽張淑文之簽名，及偽造張淑文之印章，偽造其印文蓋於該申請書上，並提出申請
等情。惟上開申請書上張淑文之印文、簽名及張淑文之印章，究係由何人所填寫、偽
造，事涉犯罪事實之認定及共犯之範圍，原判決未詳予認定，明確記載，已難謂為適
法。且同案被告董愛琴於第一審已供稱系爭申請書，係由任惠蓮在台北市○○○路○
段二一二號三樓Ａ室新光人壽公司所填寫，填妥後，其始拿回家交予上訴人等語（見
第一審訴字第一一二五號卷八十年七月二日訊問筆錄），另證人任惠蓮於原審亦證稱
：「是董女向我要了五張申請書，寫申請書時，沒看到甲○」（見原審上更(一)卷第四
十九頁正面），苟上訴人於董愛琴、任惠蓮填寫系爭申請書上保證人張淑文之姓名，
並偽造其印章、印文時，並不在場，則能否謂上訴人有共同偽造張淑文連帶保證之犯
意聯絡及行為分擔，實待研求。(二)原判決以中國信託公司於七十七年七月八日核發聯
合簽帳卡予上訴人及董愛琴後，上訴人即自七十八年一月七日起至同年二月十六日止
，先後二十三次在富雅鋼琴酒店及北歐世界餐廳消費，使上開商店陷於錯誤，而同意
其簽帳消費計十九萬八千八百三十六元，因認此部分上訴人另牽連犯刑法第三百三十
九條第一項之詐欺取財罪。惟上訴人則始終否認詐欺，辯稱僅係一時周轉不靈未付款
等語。查上訴人自七十七年七月八日取得簽帳卡後，至七十八年一月六日止，中間有
無持卡消費？嗣後是否均已按時付清簽帳款？事關上訴人是否自始即蓄意詐欺，應予
釐清，原審未待究明，遽行審結，難謂其證據之調查已屬詳盡。上訴意旨，執以指摘
原判決違法，尚非全無理由，應認仍有撤銷發回更審之原因。
據上論結，應依刑事訴訟法第三百九十七條、第四百零一條，判決如主文。
中      華      民      國    八十九    年     十一     月     三十     日
                              最高法院刑事第十庭
                                  審判長法官  莊  登  照
                                        法官  洪  明  輝
                                        法官  蔡  清  遊
                                        法官  黃  一  鑫
                                        法官  林  秀  夫
      右正本證明與原本無異
                                              書  記  官
中      華      民      國    八十九    年     十二     月     十一     日


司法院資訊處製作；財團法人民間司法改革基金會備份。
